臺灣嘉義地方法院民事判決
109年度嘉簡字第718號
原      告  余俊忠  
訴訟代理人  吳啟勳律師
複 代 理人  林俊生律師
被      告  林文俊即林庭富之繼承人

            林文明即林庭富之繼承人

            林文生即林庭富之繼承人

            張淑慧即林庭富之繼承人

            林厚任即林庭富之繼承人



            林翊龍即林庭富之繼承人

            林文正即林庭富之繼承人

            張林秋香即林庭富之繼承人


            傅林金葉即林庭富之繼承人

            林玥屏即林庭富之繼承人


            林澄芳  

            林海水  


            林武魁  


            林榮福  

            林榮太  
            林明義  
兼上一人
訴訟代理人  林明星  
被      告  林石信  
法定代理人  林承慧  


被      告  林義桀  
訴訟代理人  林承慧  

被      告  余俊坪  
            余佳信  
            林明亮  
受告知人    張祐訪  
上列當事人間請求分割共有物事件，本院於民國110年7月28日言
詞辯論終結，判決如下：
    主  文
一、被告林文俊、林文明、林文生、張淑慧、林厚任、林翊龍、
    林文正、張林秋香、傅林金葉、林玥屏，應就被繼承人林庭
    富所遺附表所示土地的應有部分90分之1，辦理繼承登記。
二、兩造共有附表所示土地淮予分割，分割如附圖一所示，即：
　　代號A面積1,719.66平方公尺、代號F面積114.33平方公尺及
    代號J面積86.55平方公尺土地，由被告林石信取得。②代號B
    面積427.28平方公尺及代號C面積182.91平方公尺土地，由
    被告林明星取得。③代號D面積91.46平方公尺土地，由被告
    林明義取得。④代號G面積36.59平方公尺土地，由被告林文
    俊、林文明、林文生、張淑慧、林厚任、林翊龍、林文正、
    張林秋香、傅林金葉、林玥屏共同取得，並保持公同共有。
    ⑤代號H面積142.26平方公尺土地，由原告余俊忠取得。⑥代
    號I面積274.37平方公尺土地，由被告林義桀取得。⑦代號K
    面積132.10平方公尺土地，由被告余俊坪、余佳信共同取得
    ，並依應有部分比例保持共有。⑧代號L面積36.59平方公尺
    土地，由被告林澄芳取得。⑨代號M面積36.59平方公尺土地
    ，由被告林明亮取得。⑩代號N面積7.31平方公尺土地，由被
    告林榮太取得。⑪代號O面積1.46平方公尺土地，由被告林榮
    福取得。⑫代號P面積1.46平方公尺土地，由被告林武魁取得
    。⑬代號Q面積1.46平方公尺土地，由被告林海水取得。⑭代
    號E面積408.04平方公尺土地，由兩造共同取得，並依應有
    部分比例保持共有。
三、訴訟費用由兩造依附表所示「訴訟費用負擔比例」欄所示比
    例分擔。　　
    事實及理由
壹、程序方面：
一、按不變更訴訟標的，而補充或更正事實上或法律上之陳述者
    ，非為訴之變更或追加，民事訴訟法第256 條有明文規定。
    本件原告依地政人員測量製作的土地複丈成果圖，歷次更動
    分割共有物方案的訴之聲明，僅屬分割方法的變更，屬於原
    告補充或更正法律上的陳述，並非為訴之變更或追加，依照
    前揭規定，應予淮許。
二、按訴狀送達後，原告不得將原訴變更或追加他訴。但請求之
    基礎事實同一者，不在此限。原告於判決確定前，得撤回訴
    之全部或一部。民事訴訟法第255條第1項第2款、第262條第
    1項分別有明文規定。本件原告原本起訴所列附表所示土地
    （下稱系爭土地）的登記共有人為被告，因原共有人廖林英
    與林庭富已死亡，原告追加廖林英的繼承人即蕭益清、蕭鴻
    謀、蕭永雄、蕭永發、蕭春貴、魏秀林、魏志明、魏志榮、
    魏志華、魏秀娥（下稱蕭益清等10人）、林庭富的繼承人即
    林文俊、林文明、林文生、張淑慧、林厚任、林翊龍、林文
    正、張林秋香、傅林金葉、林玥屏等10人（下稱林文俊等10
    人）為被告，並請求就他們繼承人所有的應有部分，辦理繼
    承登記，並撤回對廖林英、林庭富的起訴（本院卷一第43至
    51頁）；之後，系爭土地因買賣的原因，共有人變更，原告
    請求撤回對非土地共有人即被告蕭益清等10人、林宜松、林
    石隆、林海山、謝林泰、林豊凱、林孝良、林文祥、林谷炫
    的訴訟（本院卷一第379至381頁、卷二第101至103頁）。原
    告所為訴之變更、追加、撤回，與前揭規定相符，應予准許
    。
三、被告林文俊等10人、林海水、林武魁、林榮福、林榮太、余
    俊坪、余佳信、林明亮等人均經合法通知，皆無正當理由未
    於最後言詞辯論期日到場，也無民事訴訟法第386 條各款所
    列情形，因此本院依原告聲請，在只有原告一方到場辯論的
    情形下作成判決。
貳、實體方面：
一、原告主張：
（一）系爭土地使用地類別為甲種建築用地，面積3,700.42平方
      公尺為兩造所共有，共有人應有部分比例如附表「應有部
      分」欄所示。因系爭土地沒有因物的使用目的不能分割的
      情形，也沒有訂有不分割期限的契約，但是共有人間就分
      割方法無法協議取得共識，因此依民法第823條第1項及第
      824條第2項第1款、第3項及第4項規定提起分割共有物之
      訴。
（二）系爭土地共有人林庭富亦已於民國65年6月6日死亡，其繼
      承人為林文俊等10人。但是林庭富的繼承人尚未辦理繼承
      登記，導致原告無從請求分割系爭土地，原告一併請求被
      繼承人林庭富的繼承人即被告林文俊等10人就林庭富所有
      系爭土地的應有部分辦理繼承登記。
（三）110年3月9日嘉義縣竹崎地政事務所土地複丈成果圖（下
      稱附圖一）是依各共有人的應有部分面積，分配應分擔附
      圖一代號E部分的預設道路面積後，再將其餘的應有部分
      面積分足於各自取得的部分，且避免地上物的拆除。又附
      圖一代號K部分，其上有被告余俊坪、余佳信所共有的2樓
      RC住屋，現由被告余俊坪、余佳信居住使用，因而代號K
      部分由被告余俊坪、余佳信以應有部分各2分之1取得共有
      ，且被告余俊坪於110年1月4日開庭時，亦表示同意。因
      此，原告主張系爭土地應以附圖一的方式分割。又被告林
      明星已取得被告蕭益清等10人的應有部分，並辦理移轉登
      記，因此附圖一編號C的部分更正為被告林明星取得，道
      路部分原應由被告蕭益清等10人負擔的部分，也一併由被
      告林明星負擔等語。
（四）並聲明：
　  ⒈被告林文俊等10人應就被繼承人林庭富所有系爭土地辦理
      繼承登記。
　  ⒉兩造共有系爭土地准予分割如附圖一所示：①代號A面積1,7
      19.66平方公尺、代號F面積114.33平方公尺及代號J面積8
      6.55平方公尺土地，由被告林石信取得。②代號B面積427.
      28平方公尺及代號C面積182.91平方公尺土地，由被告林
      明星取得。③代號D面積91.46平方公尺，由被告林明義取
      得。④代號G面積36.59平方公尺土地，由被告林文俊等10
      人取得公同共有。⑤代號H面積142.26平方公尺土地，由原
      告余俊忠取得。⑥代號I面積274.37平方公尺土地，由被告
      林義桀取得。⑦代號K面積132.10平方公尺土地，由被告余
      俊坪、余佳信各以應有部分比例2分之1取得共有。⑧代號L
      面積36.59平方公尺土地，由被告林澄芳取得。⑨代號M面
      積36.59平方公尺土地，由被告林明亮取得。⑩代號N面積7
      .31平方公尺土地，由被告林榮太取得。⑪代號O面積1.46
      平方公尺土地，由被告林榮福取得。⑫代號P面積1.46平方
      公尺土地，由被告林武魁取得。⑬代號Q面積1.46平方公尺
      土地，由被告林海水取得。⑭代號E面積408.04平方公尺土
      地，由兩造依原應有部分比例取得共有。
　  ⒊訴訟費用由兩造依應有部分比例負擔。
二、被告抗辯：
（一）被告林澄芳：同意原告提出的分割方案等語。
（二）被告林石信：同意原告提出的分割方案等語。
（三）被告林義桀：預定道路迴轉道，若留兩邊會拆到本人房子
      的神明廳，懇請全部留在對面。此次分割對本人最不公平
      ，預定道路沒有到現有房子的前面或後面，也只有本人需
      要拆除房子，土地分割大家都劃分工整，只有本人土地菱
      角太多，若一定要分割，本人選擇原告的分割方案。不同
      意水井再共同持有，分割後，若有用水需求，可以自行聲
      請用水等語。
（四）被告林明星：
　  1.原告的分割方案迴車道不符合建築法規一般設計通則的規
      定，我主張系爭土地應依我提出的方案（下稱附圖二）分
      割。
　  2.附圖二編號A是我當初跟被告林義桀的父親共同開挖的水
      井，是要用來灌溉土地使用，因此編號A的土地分由我及
      被告林義桀各1/2取得共有，如果林義桀不要水井的話，
      該土地就分割給我。
　  3.附圖二編號Q是水井，提供住在那邊的人飲用水源，應分
      配由被告林明星、林明義、林石信、林義桀、余俊坪、余
      佳信、余俊忠等7人各取得持分1/7。
　  4.附圖二編號M道路部分寬度為6米，因為共有人林庭富、林
      海水、林武魁、林榮福、林榮太等人分配取得的土地面積
      太小，且居住於外地，日後要鋪設道路及申請使用執照無
      法蓋章，因此不分配給他們，由其餘共有人按應有部分比
      例保持共有。
　  5.被告林明義應分配附圖二編號E面積90.19平方公尺土地，
      才符合被告林明義房屋所在土地。
　  6.其餘共有人分配位置是由原告提出的附圖一方案分配的位
      置調整等語。
（五）被告林明義：我和被告林明星住在一起，我希望分在我現
      在房屋的位置，就是現況圖編號J建物右側等語。
（六）被告余俊坪：對於分到原告附圖一方案代號K的位置沒有
      意見，希望編號L、M、N部分如果用在公設，大家都可以
      用，而且可以停車，希望大家共同持有等語。
（七）被告林文俊等10人、林海水、林武魁、林榮福、林榮太、
      余佳信、林明亮：均未於言詞辯論期日到場，亦未提出書
      狀為任何聲明或陳述。
三、本院得心證的理由：　　
（一）原告可以請求林庭富的繼承人就系爭土地辦理繼承登記：
    1.按繼承人有數人時，在分割遺產前，各繼承人對於遺產全
      部為公同共有；因繼承、強制執行、公用徵收或法院之判
      決，於登記前已取得不動產物權者，非經登記，不得處分
      其物權。民法第1151條、第759條分別定有明文。又不動
      產之共有人中一人死亡，他共有人請求分割共有物時，為
      求訴訟之經濟起見，可許原告就請求繼承登記及分割共有
      物之訴合併提起，即以一訴請求該死亡之共有人之繼承人
      辦理繼承登記後，與原告及其餘共有人分割共有之不動產
      （最高法院民國70年度第2次民事庭會議決議意旨參照）
      。
    2.經查，系爭土地原共有人林庭富已死亡，其繼承人為被告
      林文俊等10人，他們到目前為止都未就林庭富所遺系爭土
      地應有部分辦理繼承登記等情形，有土地登記謄本、繼承
      系統表及繼承人戶籍謄本可以證明（本院卷一第103至173
      頁、卷二第105頁）。所以，原告請求命被告林文俊等10
      人就林庭富所遺系爭土地如附表所示應有部分辦理繼承登
      記後，再裁判分割系爭土地，為有理由，應該准許。
（二）系爭土地應該依照附圖一分割方案分割：
    1.按各共有人，除法令另有規定外，得隨時請求分割共有物
      。但因物之使用目的不能分割或契約定有不分割之期限者
      ，不在此限，民法第823條第1項定有明文。本件原告起訴
      主張系爭土地為兩造所共有，共有人及應有部分如附表所
      示，系爭土地沒有約定不分割的協議，也無因物的使用目
      的上不能分割的情形，已經提出土地登記謄本為證，且被
      告都不爭執，可以相信為真實。但是雙方在本院調解不成
      立，可見兩造間無法就分割方法達成協議，所以原告依照
      前揭規定，本於系爭土地共有人地位訴請裁判分割系爭土
      地，即屬有依據。　
    2.共有物之分割，依共有人協議之方法行之。分割之方法不
      能協議決定，或於協議決定後因消滅時效完成經共有人拒
      絕履行者，法院得因任何共有人之請求，命為下列之分配
      ：一以原物分配於各共有人。但各共有人均受原物之分配
      顯有困難者，得將原物分配於部分共有人。二原物分配顯
      有困難時，得變賣共有物，以價金分配於各共有人；或以
      原物之一部分分配於各共有人，他部分變賣，以價金分配
      於各共有人。民法第824條第1項、第2項分別有明文規定
      。
    3.經本院會同兩造及嘉義縣竹崎地政事務所測量人員至現場
      履勘，系爭土地東北邊有一兩層樓建物，上開建物為被告
      余俊坪與余佳信所共有居住使用；系爭土地南邊有一磚造
      平房，門牌為嘉義縣○○鄉○○村○○○○村○○○○00號，上開建物
      為被告林義桀所居住使用；系爭土地中有一兩層樓加蓋透
      天，門牌為同村頂溪心25號，上開建物為原告所有使用；
      系爭土地西側有一磚造平房，門牌為同村頂溪心26號，平
      房後方有一磚造房屋，平房右側為一水泥平房，平房後方
      為培育蘭花鐵架棚子，上開房屋是被告林明星與林明義共
      同居住使用，磚造平房是作為倉庫使用；系爭土地西側有
      一水井，被告林明星表示是自己與林義桀共有，作為其他
      土地灌溉使用；被告余俊坪房屋北側有一水井，被告林明
      星表示，是做飲用水使用，是被告林明星、林明義、林石
      信、林義桀、余俊坪、余佳信、余俊忠所共有；系爭土地
      西北方鄰接鐵路，東側為水溝加蓋的道路，可對外通行等
      情形，有本院109年9月29日勘驗筆錄及現場照片、嘉義縣
      竹崎地政事務所109年7月21日複丈成果圖可稽（本院卷一
      第273至279頁、第299至325頁、第329至331頁）。
    4.依照原告提出的附圖一分割，各共有人分得土地地形大致
      完整，有助於未來使用發展而有利於土地的經濟效用；且
      各共有人分配的位置也符合系爭土地使用現況，各共有人
      居住使用的建物都能獲得完整保留。加上，附圖一各共有
      人分得的土地，可透過原有道路或兩造共有的編號E部分
      私設道路對外通行而有出入通道不致形成袋地，對外交通
      不成問題，更可充分發揮土地的經濟價值。雖然依照附圖
      一分割，將使現況圖上編號K的建物（本院卷一第331頁）
      橫跨在被告林明星與林明義土地上，但是考量該建物並非
      主要建物，是作為倉庫使用，經濟效用不高，縱然日後拆
      除，也不至於造成過大的損害。且被告林澄芳、林石信、
      林義絜都同意原告的分割方案，被告余俊坪也同意依照附
      圖一分配的位置，可見多數共有人的意願是主張附圖一所
      示的分割方案。本院審酌上情，認為原告提出如附圖一所
      示的分割方案，為適當的分割方案，應屬可採。
    5.反而，如果採取被告林明星提出的附圖二分割，以現況圖
      上編號J的建物（本院卷一第331頁）大廳為中線分割（本
      院卷二第225至226頁），將使上開建物分割後坐落在被告
      林明星及林明義各自取得的土地上，顯然不利於保存上開
      建物，且分割後被告林明星及林明義分得的土地較不規則
      ；又附圖二將被告林文俊等10人所分得的土地細分成附圖
      二編號C及編號L兩筆土地，造成分得土地無法完全利用；
      另外，被告林明亮分得附圖二編號G部分的土地產生大型
      缺角，將使土地價值明顯降低，對於分得土地的共有人或
      繼受人轉讓系爭土地或規劃利用皆有顯著的不利益，減損
      土地經濟價值及使用效益。又被告林文俊等10人、林海水
      、林武魁、林榮福、林榮太等人未受分配共有道路，且被
      告林文俊等10人分配的附圖二編號C部分土地也未鄰接道
      路，如果分割後會導致共有人取得土地形成袋地無法對外
      通行，日後易有通行權的糾紛。再者，被告林明星將現場
      水井的土地，另外分割出附圖二編號A面積25.19平方公尺
      土地、編號Q面積8.36平方公尺土地，由部分共有人共有
      。但是，原告及被告林石信、林義桀都已經表明：日後如
      有用水需求，再自行申請自來水使用等語（本院卷二第14
      3頁）；被告林義絜具狀表示：無意願與被告林明星就水
      井保持共有，且詢問過林石信，倘其分割在該位置，願意
      照舊給予現使用者使用，若雙方有賣賣就取消使用權等語
      （本院卷二第147頁），可見並無就水井部分另外分割出
      土地由部分共有人共同取得，過度細分土地的必要。因此
      ，被告林明星的附圖二分割方法難認適當。
    6.所以，本院綜合考量系爭土地的現狀、全體共有人的意願
      及利益、公平原則，及土地利用的長遠性，與發揮土地最
      大經濟效益等一切情事。認為原告主張系爭土地應以附圖
      一的方式分割為適當。
四、結論，系爭土地原共有人林庭富既然已死亡，其繼承人尚未
    辦理繼承登記，原告可以在本件分割共有物訴訟一併訴請林
    庭富的繼承人即被告林文俊等10人就林庭富所遺系爭土地應
    有部分辦理繼承登記。又系爭土地並沒有因為使用目的不得
    分割或約定不能分割的情況，但是共有人到目前為止都不能
    協議分割，本院審酌共有人的意願、系爭土地目前使用現狀
    、分割後的經濟效用及整體利用價值等因素，認原告所主張
    如附圖一所示的分割分案為適當，因此判決如主文第1、2項
    所示。
五、按共有人自共有物分割之效力發生時起，取得分得部分之所
    有權。應有部分有抵押權或質權者，其權利不因共有物之分
    割而受影響。但權利人經共有人告知訴訟而未參加，其權利
    移存於抵押人或出質人所分得之部分。民法第824條之1第1
    項、第2項有明文規定。本件系爭土地的抵押權人張祐訪經
    告知本件訴訟而未參加，依前所述，該抵押權效力在系爭土
    地分割後，應僅移存於抵押義務人即被告余佳信所分得如附
    圖一編號K部分的土地，併予敘明。
六、末按因共有物分割、經界或其他性質上類似之事件涉訟，由
    敗訴當事人負擔訴訟費用顯失公平者，法院得酌量情形，命
    勝訴之當事人負擔其一部，民事訴訟法第80條之1定有明文
    。本件雖然准許原告的請求分割系爭土地，但是分割方法是
    法院考量全體共有人的利益，原告既為共有人，也同受其利
    ，是訴訟費用應由兩造依附表「訴訟費用負擔」欄所示的比
    例負擔，始屬公允，因此判決如主文第3項所示。
七、訴訟費用負擔之依據：民事訴訟法第78條、第80條之1、第
    85條第1項但書、第2項。 　　　　　　　　　　　　
中　　華　　民　　國　　110 　年　　8 　　月　　11　　日
                  臺灣嘉義地方法院嘉義簡易庭
                                  法　官　吳芙蓉
以上正本係照原本作成。
如對本判決上訴，須於判決送達後20日內向本庭（嘉義市文化路
308之1號）提出上訴狀（均須按他造當事人之人數附繕本）。
中　　華　　民　　國　　110 　年　　8 　　月　　11　　日
                                  書記官  葉芳如
附表：
土地坐落：嘉義縣○○鄉○○段000地號土地    編號  共有人 應有部分 訴訟費用負擔比例 1 被告林文俊、林文明、林文生、張淑慧、林厚任、林翊龍、林文正、張林秋香、傅林金葉、林玥屏（即共有人林庭富之繼承人） 90分之1 連帶負擔90分之1 2 被告林澄芳 90分之1 90分之1 3 被告林海水 2250之1 2250之1 4 被告林武魁 2250分之1 2250分之1 5 被告林榮福 2250分之1 2250分之1 6 被告林榮太 450分之1 450分之1 7 被告林明星 6750分之1251 6750分之1251 8 被告林明義 324分之9 324分之9 9 被告林石信 12分之7 12分之7 10 被告林義桀 324分之27 324分之27 11 被告余俊坪 648分之13 648分之13 12 被告余佳信 648分之13 648分之13 13 被告林明亮 90分之1 90分之1 14 原告余俊忠 324分之14 324分之14